【裁判字號】    89,訴,669
【裁判日期】    891017
【裁判案由】    偽造文書
【裁判全文】
臺灣臺北地方法院刑事判決                          八十九年度訴字第六六九號
    公  訴  人  臺灣臺北地方法院檢察署檢察官
    被      告  丙○○
    選任辯護人  繆璁
右列被告因偽造文書案件，經檢察官提起公訴（八十八年度偵字第二０八一六號），
本院判決如左：
    主  文
丙○○無罪。
    理  由
一、公訴意旨略以：被告丙○○基於變造故意，於民國八十七年十二月下旬，在台北
    市○○路○段二五二號八樓之一，擅自在甲○○與乙○○之房屋租賃契約書上承
    租人欄空白處，填寫被告姓名與蓋用自己印章，變造該租賃契約書，於八十八年
    八月二十一日，持該變造租賃契約書向台北市政府警察局文山第二分局承辦警員
    主張其為房屋承租人，足生損害於甲○○與乙○○，因認被告涉犯刑法第二百十
    六條、第二百十條之行使變造私文書罪。
二、按犯罪事實應依證據認定之，無證據不得推定其犯罪事實；另不能證明被告犯罪
    者，應諭知無罪之判決，刑事訴訟法第一百五十四條、第三百零一條第一項分別
    定有明文。且認定不利於被告之事實須依積極證據，苟積極證據不足為不利於被
    告事實之認定時，即應為有利於被告之認定（最高法院三十年台上字第八一六號
    判例參照）。又刑法上之變造文書，指無制作權者，就他人所制作之真正文書，
    加以改造而變更其內容（最高法院二十八年上字第二二七八號判例參照）。若就
    他人制作之文書加以改造，然未達變更其內容之程度，即難以該罪相繩。
三、訊據被告丙○○固承認於右揭時地在上開租賃契約書首頁承租人欄空白處簽上自
    己姓名與蓋用自己印章等情不諱，然否認有何變造文書犯行，辯稱：其與甲○○
    同居在一起約八年，台北市○○路○段二五二號八樓之一房屋係其以甲○○名義
    簽定租約，並共同居住，而因便於管理，才在上開租賃契約書首頁承租人欄簽名
    蓋章，沒有變造租賃契約書之意思，嗣因與甲○○感情生變，甲○○搬離上址，
    且與房東解約更換鑰匙，致其無法進入上址，乃持上開租賃契約書至警察局請求
    警方協助進入上址，並未變造該租賃契約書等語。經查：被告與甲○○於八十七
    年十二月二十五日承租台北市○○路○段二五二號八樓之一房屋前即有同居關係
    ，二人同居八年，承租該房屋即係為便於二人共同居住，而訂定租約時亦為被告
    與甲○○共同前往簽訂租約，只是以甲○○名義簽訂，並由甲○○在該租賃契約
    書最後一頁立契約人欄簽名蓋章，被告與甲○○乃共同居住於該房屋，嗣二人感
    情生變，被告曾毆打甲○○，甲○○遂搬離該房屋，且向本院聲請核發保護令，
    甲○○並與房東終止租約等情，業據證人甲○○證述在卷（見本院八十九年七月
    十八日訊問筆錄），復有本院八十八年度暫家護字第二五號民事暫時保護令、租
    賃契約書附卷可稽。而被告與甲○○共同生活期間之生活費用都是由被告支付，
    且被告先前曾以甲○○名義與他人訂約，甲○○並無固定收入等情，亦據證人丁
    ○○結證在卷（見本院八十九年八月十四日訊問筆錄）。則被告與證人甲○○同
    居期間長達八年，承租上址房屋即係為二人共同居住，平日生活費用為其所支付
    ，租賃契約復為二人共同前往簽訂，被告因認租賃契約書雖係以證人甲○○名義
    簽訂，其方為實際之承租人，有權在其持有之租賃契約書上填寫加註意見，乃於
    事後在其持有之租賃契約書首頁承租人欄填寫自己姓名及蓋章，能否遽認被告即
    有變造文書之故意，即有可疑？又被告並未變更、篡改該租賃契約書最後一頁證
    人甲○○之簽名、蓋章，甚或租賃契約書其他內容，若被告意欲變造該租賃契約
    書，使其成為名義上之承租人，理應將租賃契約書上證人甲○○之簽名、蓋章予
    以變更篡改為自己之簽名、蓋章，甚或將自己之簽名、蓋章添加於證人甲○○簽
    名、蓋章之前後方，方足使人誤信其為名義上之承租人，而非僅在該租賃契約書
    首頁簽名、蓋章，亦難以此遽認被告有何變造文書之故意。另被告既未將該租賃
    契約書最後一頁立契約人即證人甲○○之簽名、蓋章予以變更篡改，甚或改變契
    約條款，一般人仍可辨認承租人為甲○○，其餘契約內容亦未因此有所更動，則
    該租賃契約書是否因被告事後於該租賃契約書首頁簽名、蓋章而達到變更內容之
    程度，亦非無疑？即難僅以被告曾在該租賃契約書首頁簽名、蓋章，並曾行使該
    租賃契約書，遽認被告有何行使變造文書之犯行。此外，復查無其他積極證據足
    資證明被告有何公訴人所指犯行，不能證明被告犯罪，則揆諸上開說明，自應為
    被告無罪之諭知。
據上論斷，應依刑事訴訟法第三百零一條第一項，判決如主文。
本案經檢察官李韋昌到庭執行職務
中    華    民    國      八十九      年      十      月    十七      日
                                      臺灣臺北地方法院刑事第五庭
                                          法  官  陳  容  正
右正本證明與原本無異。
如不服本判決，應於判決送達後十日內，向本院提出上訴狀。
                                          書記官  林  妙  穗
中    華    民    國      八十九      年      十      月    二十一    日


司法院資訊處製作；財團法人民間司法改革基金會備份。
